臺灣嘉義地方法院刑事判決　　　　　　　　　　　　　八十九年度易字第八六五號
　　公　訴　人　臺灣嘉義地方法院檢察署檢察官
　　被　　　告　戊○○
　　選任辯護人　賴坤志
　　被　　　告　乙○○
　　選任辯護人　劉意
　　被　　　告　甲○○
　　　　　　　　丙○○
　　　　　　　　丁○○
　　　　　　　　（原名
　　　　　　　　 張棋政）
　　右　一　人
　　選任辯護人　劉意
右列被告因違反水利法等案件，經檢察官提起公訴（八十九年度偵字第四五五號），
本院判決如左：
    主  文
戊○○未經主管機關許可，提供土地回填廢棄物，處有期徒刑壹年貳月。緩刑參年，
緩刑期間付保護管束。
戊○○、乙○○、甲○○、丙○○、丁○○被訴違反水利法部分，均無罪。
    事  實
一、戊○○係坐落於嘉義縣大林鎮○○○段二七七之一號土地（屬於行水區）之所有
    權人，明知未經主管機關之許可，於民國八十八年十一月、十二月間之某日，以
    不詳之代價，提供上開土地予不詳姓名之人，作為回填一般事業廢棄物（含艾一
    資訊管理顧問股份有限公司之收件信封、恩德實業股份有限公司之出貨單及調撥
    單等）之用。嗣戊○○為能繼續在上開土地回填廢棄物，以獲得不法之利益，竟
    委託不知情之乙○○，以每日捌仟元及不詳之代價，僱請甲○○、丙○○、丁○○等三人，於八十八年十二月四日晚上七時許，由甲○○駕駛Ｈ１ＴＡＣＨ牌挖
    土機，丙○○、丁○○分別駕駛ＷＢ八九八號、八Ｊ六六九號大卡車，在上開土
    地開採及載運砂石，並約定以開採所得之砂石，作為乙○○僱工開採之對價（尚
    未因而損害他人權益），並於同日晚上七時三十分許，在上開土地為警當場查獲
    。
二、案經嘉義縣警察局民雄分局報請及嘉義縣大林鎮公所函請臺灣嘉義地方法院檢察
    署檢察官偵查起訴。
    理  由
一、違反廢棄物清理法部分：
（一）訊據被告戊○○，矢口否認提供上開土地回填廢棄物，辯稱係遭他人偷偷掩埋
      廢棄物，事先不知情，係為整地種植作物才委託乙○○僱請卡車司機或挖土機
      工人云云。經查：
      (1)被告戊○○於七十一年間即係嘉義縣大林鎮○○○段二七七之一號土地之所
        有權人，被告戊○○之住所亦設在嘉義縣大林鎮大美里十五鄰大埔美二三八
        號，此有土地所有權狀一份附於警卷可稽，並有被告戊○○之供述可資參照
        ，被告平日之住所與上開土地相距不遠，均係位於嘉義縣大林鎮，該土地之
        使用情況應係被告戊○○所得管理注意之範圍。又上開土地曾種植竹木，亦
        曾向金融機構融資貸款約達十五年，迄九十年間才還清貸款，並自八十六年
        四月二日起至八十七年四月一日止，出租予嘉義縣政府，供掩埋口蹄疫撲殺
        豬隻之用，且八十九年十一月、十二月間曾多次與乙○○到場查看，並委請
        乙○○僱用工人開挖、整地之事實，有嘉義縣家畜疾病防治所函、土地租賃
        契約、議價書、位置圖各一份附於偵查卷可考，且為被告戊○○所供陳不諱
        ，並有被告乙○○、甲○○、丙○○、丁○○之供述情節可參。是以，被告
        戊○○對上開土地確有實際管理維護之事實，足堪認定，倘上開土地遭人偷
        偷掩埋廢棄物，殊無不知之理。
      (2)被告戊○○協同乙○○前往上開土地查看多次後，委託乙○○以每日捌仟元
        及不詳之代價，僱請甲○○、丙○○、丁○○等三人，於八十八年十二月四
        日晚上七時許，由甲○○駕駛Ｈ１ＴＡＣＨ牌挖土機，丙○○、丁○○分別
        駕駛ＷＢ八九八號、八Ｊ六六九號大卡車，在上開土地開採及載運砂石，並
        約定以開採所得之砂石，作為乙○○僱工開採之對價，並於同日晚上七時三
        十分許，在上開土地為警當場查獲之事實，業據被告乙○○、甲○○、丙○○、丁○○於警訊、偵查及本院審理中陳述甚詳，錄製在卷可佐，並有八十
        八年十二月四日所拍攝之照片八張、認領保管書一份附於警卷可證，足堪認
        定。因上開查獲時間係在晚上，視線不清，經濟部水利處第五河川局復於八
        十八年十二月九日早上十一時三十分許，至上開土地現場勘查，發現該地之
        開挖面積約五十公尺長、寬五十公尺、深零點八米，且現場有掩埋廢棄物跡
        象，並於同年月十六下午二時十五分許，會同大林鎮公所人員在上開土地開
        挖，共挖掘三處約一點五公尺深，已發出惡臭之大量之一般事業廢棄物，該
        廢棄物分別來自設於桃園縣之艾一資訊管理顧問股份有限公司（收件信封）
        、恩德實業股份有限公司（出貨單、調撥單）等，此有經濟部水利處第五河
        川局河川巡防取締違規現場勘查紀錄一份、嘉義縣環境保護局函及稽查工作
        紀錄表各一份、八十八年十二月九日所拍攝之照片四張、八十八年十二月十
        六日所拍攝之照片六張，附於警卷及偵查卷可證。觀諸查獲夜間開挖之時間
        （八十八年十二月四日晚上七時三十分許）迄再次於白天勘查發現有掩埋廢
        棄物跡象之時間（八十八年十二月九日早上十一時三十分許），相隔未滿五
        日，而挖掘出之事業廢棄物已發出惡臭，且開始呈現腐敗情況，應非查獲夜
        間開挖之後，於四、五日內再遭他人掩埋廢棄物，則被告戊○○於多次勘查
        及委託僱工開挖、整地時，豈可能不知其土地已掩埋廢棄物？又共有三處約
        一點五公尺深，挖掘出大量之一般事業廢棄物，且均已覆土掩埋、推平，該
        挖掘坑洞、傾倒廢棄物、覆土掩埋及推平之工作，需要些許時間，亦需有挖
        土機、大貨車等機具及操作人員，被告戊○○住在附近、正準備利用該土地
        且身為實際管理維護之人，豈可能全然不知？倘係一般偷倒廢棄物之情形，
        何須費時費力再覆土掩埋、推平，以掩人耳目？縱使係查獲之後再掩埋廢棄
        物，何以被告戊○○甫因擅採砂石之嫌而遭警調查，豈會全然不知四、五日
        內土地遭人掩埋大量事業廢棄物？
     (3)上開土地自八十六年四月二日起至八十七年四月一日止，共計一年，出租予
       嘉義縣政府，供掩埋口蹄疫撲殺豬隻之用，租金為十萬五千元（含地上物及
       竹一百五十叢），租約期滿，嘉義縣政府歸還土地時，地面平坦等情，於嘉
       義縣家畜疾病防治所函文記載甚詳，核自租約期滿歸還土地之時間（八十七
       年四月一日）至查獲被告戊○○夜間開挖之時間（八十八年十二月四日）已
       逾一年八月，何以被告戊○○從未向嘉義縣政府反應土地留有坑洞，而要求
       予以填平或補償？且揆諸被告甲○○、丙○○、丁○○供稱：挖土機駕駛每
       位每日之工資高達八千元，大貨車司機每位每日之工資至少一千五百元左右
       等語，則被告戊○○每日僱工之代價已超過一萬元以上，此與出租土地之代
       價顯不成比例，被告竟出鉅資雇工自行填平坑洞，殊違常理。參諸上開卷證
       資料及被告戊○○、乙○○、甲○○、丙○○、丁○○等人之供述，八十八
       年十二月四日當場查獲時，挖土機正在挖掘坑洞，丙○○所駕駛之大貨車上
       已載有砂石，另一台大貨車則準備裝運，貨車司機尚不知載運至何處，是以
       ，倘係為填平上開土地之坑洞而雇工，何以不聘僱推土機推平？反而花較多
       之費用聘僱挖土機將坑洞挖深？又何以需聘僱二台大貨車載運挖出之土石？
       已裝載土石之貨車司機豈會不知所載運之地點係何處？又何以選擇光線不清
       、不易施工之夜間，進行搬運、整地之工作？被告戊○○所辯，虛偽不實，
       與常理相悖，無從採信。本件罪證明確，被告戊○○提供土地回填廢棄物之
       犯行堪予認定。
（二）按刑法第二條第一項規定：行為後法律有變更者，適用裁判時之法律；但裁判
      前之法律有利於行為人者，適用最有利於行為人之法律。查被告戊○○之犯罪
      行為時間係八十八年十一、十二月間，本件裁判時間則係九十一年六月六日，
      惟廢棄物清理法於九十年十月二十四日修正公佈，故應依刑法第二條第一項規
      定，比較行為時之舊法律或裁判時之新法律，擇一最新或最有利於被告（即行
      為人）之法律適用之。核被告戊○○所為，係犯修正前之廢棄物清理法（舊法
      ）第二十二條第二項第三款之未經主管機關許可，提供土地回填廢棄物罪；暨
      犯修正後之廢棄物清理法（新法）第四十六條第一項第三款之未經主管機關許
      可，提供土地回填廢棄物罪；茲比較上開新舊法條，其法定刑度均為得「處一
      年以上五年以下有期徒刑，得併科新臺幣三百萬元（即銀元一百萬元）以下罰
      金」，是本件應依刑法第二條第一項前段之規定，適用裁判時之法律即「修正
      後之廢棄物清理法第四十六條第一項第三款之未經主管機關許可，提供土地回
      填廢棄物罪」論罪科刑。爰審酌被告戊○○為貪圖私利而提供土地供回填廢棄
      物，對環境有相當不利之影響，且犯後仍心存僥倖，推託卸責，否認犯行，然
      所回填之廢棄物業已清除完畢，其犯罪之動機、目的、犯罪時所受之刺激、犯
      罪之手段、犯人之生活狀況、品行、智識程度、犯罪所生之危險或損害、犯罪
      後之態度等一切情狀，判處如主文第一項所示之刑，以示懲儆。查被告戊○○
      已有五十高齡，未曾受有期徒刑以上刑之宣告，此有臺灣嘉義地方法院檢察署
      刑案資料查註紀錄表、臺灣高等法院被告全國前案紀錄表在卷可參，案發後皆
      如期到案接受審判，且積極參予清除所回填之廢棄物，並已清除完畢，減少對
      環境之損害，有嘉義縣大林鎮公所函文一份及其附件附於本院卷可考，此次因
      一時貪圖私利，未深思法律效果，一時失慮，初罹刑典，經此之偵查審判，當
      知所警惕，信無再犯之虞，本院認為其所宣告之刑，均以暫不執行為適當，並
      予宣告緩刑三年，緩刑期間應付保護管束，以啟自新，以觀後效。
二、違反水利法部分：
（一）公訴人另以被告戊○○、乙○○、甲○○、丙○○、丁○○等五人，基於共同
      犯意聯絡，未得主管機關許可，在屬於行水區之上開土地內，擅採砂石、私開
      水道，因而損害管理機關經濟部水利處第五河川局及公眾之權利，認渠等共同
犯水利法第七十八條第一項第三款、第九十二條之一第一項中段之罪。
（二）按犯罪事實應依證據認定之，無證據不得推定其犯罪事實。又不能證明被告犯
      罪者，應諭知無罪之判決，刑事訴訟法第一百五十四條、第三百零一條第一項
      分別定有明文。又事實之認定，應憑證據，如未能發現相當證據，或證據不足
      以證明，自不能以推測或擬制之方法，為裁判基礎（最高法院四十年臺上字第
      八十六號判例參照）。另認定不利於被告之事實，須依積極證據，苟積極證據
      不足為不利於被告事實之認定時，即應為有利於被告之認定，更不必有何有利
      之證據，最高法院三十年上字第八一六號著有判例。次按主管機關為保護水道
      ，應禁止在行水區內擅採砂石、堆置砂石或傾倒廢土；違反第七十八條第一項
      各款情形之一者，除通知限期回復原狀、清除或廢止違禁設施外，處六千元以
      上三萬元以下罰鍰；因而損害他人權益者，處三年以下有期徒刑、拘役或科或
      併科四千元以上二萬元以下罰金；致生公共危險者，處五年以下有期徒刑，得
      併科六千元以上三萬元以下罰金，水利法第七十八條第一項第三款、第九十二
      條之一第一項均定有明文。縱使在行水區內擅採砂石，倘未因而損害他人權益
      ，尚難以該罪相繩。
（三）查被告戊○○為能繼續在上開土地回填廢棄物，以獲得不法之利益，委託不知
      情之乙○○，以每日捌仟元及不詳之代價，僱請甲○○、丙○○、丁○○等三
      人，於八十八年十二月四日晚上七時許，由甲○○駕駛Ｈ１ＴＡＣＨ牌挖土機
      ，丙○○、丁○○分別駕駛ＷＢ八九八號、八Ｊ六六九號大卡車，在上開土地
      開採及載運砂石，並約定以開採所得之砂石，作為乙○○僱工開採之對價，並
      於同日晚上七時三十分許，在上開土地為警當場查獲之事實，詳如前述，足堪
      認定被告戊○○、乙○○、甲○○、丙○○、丁○○等五人未經主管機關同意
      擅自開採砂石。而上開土地屬於河川行水區，土地範圍甚廣，幾乎遍佈於水道
      治理計劃線、水道治理計劃用地範圍線之內，有溪河川圖籍第十號一份附於警
      卷可佐，而被告戊○○身為該地之所有權人及實際使用人數十年，自知之甚捻
      。是以，被告戊○○、乙○○、甲○○、丙○○、丁○○在上開屬於河川行水
      區之土地擅自開採砂石之事實，堪予認定。
（四）惟依上開卷證資料所示，八十八年十二月四日經警方當場查獲時，僅有一台大
      貨車載運砂石，而八十八年十二月九日再次勘查現場時，開挖之面積僅約五十
      公尺長、寬五十公尺、深零點八米，客觀上尚難見有何具體損害之虞；又照目
      前查獲之數量及程度，深度尚未達地下水層，不會產生公共危險，從未有民眾
      檢舉發生何事故或水道有何改變，因河川已開始整治，所以沒有產生損害，而
      且河道沒有改變等情，業據證人即經濟部水利處第五河川局註衛警察李豐田、
      該局管理課正工程師蘇明東、柳溝派出所主管許武忠、該所警員袁朝科，先後
      於八十九年十月十二日、八十九年十一月九日，在本院調查時，均證述稽詳，
      詳載於本院筆錄。核被告戊○○、乙○○、甲○○、丙○○、丁○○自八十八
      年十二月四日遭查獲擅採砂石迄今已二年多，歷經長期之梅雨季節及暴雨季節
      ，從未見該地河川造成任何損害，是以，被告戊○○、乙○○、甲○○、丙○○、丁○○在上開屬於河川行水區之土地擅自開採砂石雖有違法，僅屬行政罰
      之範圍，尚未該當「因而損害他人權益」之要件，難以水利法第七十八條第一
      項第三款、第九十二條之一第一項中段之罪相繩。此外，復查無其他積極證據
      足以證明被告戊○○、乙○○、甲○○、丙○○、丁○○涉犯其他罪嫌，揆諸
      前揭說明，自應為被告戊○○、乙○○、甲○○、丙○○、丁○○無罪之諭知
      。
據上論斷，應依刑事訴訟法第二百九十九條第一項前段、第三百零一條第一項，廢棄
物清理法第四十六條第一項第三款，刑法第二條第一項前段、第十一條前段、第七十
四條第一款、第九十三條第一項，判決如主文。
本案經檢察官陳美君到庭執行職務
中      華      民      國      九十一      年      六    月      六    日
                                  臺灣嘉義地方法院刑事第一庭
                                          法  官  李  麗  萍
右正本證明與原本無異。
如不服本判決，應於判決送達後十日內向本院提出上訴狀( 應附繕本 )。
中      華      民      國      九十一      年      六    月      六    日
                                          書記官  侯  麗  茹
廢棄物清理法第四十六條第一項第三款
有下列情形之一者，處一年以上五年以下有期徒刑，得併科新臺幣三百萬元以下罰金
：
三  未經主管機關許可，提供土地回填、堆置廢棄物。
